# 政府补助审计疑难分析

提问人：苹果树 时间：2011-08-15 10:13:18
好好，学习

回答人：chenyiwei
回复 henry204618 的帖子
投资补助在很多情况下并不形成国家权益，但出于传统思维的影响或者其他考虑，有可能仍然被要求计入资本公积。如果相关批文并未明确属于国家权益的，则这部分资本公积是全体股东按比例共享的权益，清算时可作为剩余净资产，按比例分配给全体股东。这个问题在本版面上讨论较多，你可以搜索一下看看，尤其是财政部企业司对《企业财务通则》第二十条的解读。 另外，对地方政府文件要求将补助计入资本公积的情况，一般除非该资金符合《企业财务通则》第二十条对“投资补助”的定义和特征的规定，并且有正规的财政资金管理办法，一般不应认可地方政府批文中要求将其计入资本公积的要求，因为财务、会计制度的制定和解释权都在财政部，并未授权地方政府（包括地方财政部门）行使，因此地方财政部门作出的与中央层面的财务、会计规定不一致的规定当属无效。

提问人：tony868lamy 时间：2011-08-17 14:53:01
回复 wanyan0215 的帖子
案例分析：作为市政动迁，若系非财政预算直接拨付的动迁补偿，动迁公司给予的动迁补偿款系依照重建经营场所的预算拨付，或经营用地部分由政府机构专门安排，搬迁行为本身属于重新恢复生产经营条件的性质，原土地使用权收回、厂房、办公楼的拆除不应作为资产出售业务处理，倾向于政府补偿的性质，即不具有资产（出售）处置的商业实质，财务上不应体现资产处置损益。
个人理解：适用解释 3 号搬迁补偿业务的第二种会计模式。分为以下三个步骤处理：
第一，属于对因搬迁而被政府收回土地使用权和不动产报废等损失的补偿： （原在用车间与占用土地）按照原固定资产和无形资产损失账面价值余额通过固定资产清理结转至营业外支出 300 万元； 与此同时，自专项应付款转入递延收益 300 万元，总额法下紧接着将递延收益转入当期营业外收入 300 万元（*补偿企业在搬迁和重建过程中发生的固定资产和无形资产损失，作为与收益相关的政府补助处理）。
第二，属于对搬迁过程中发生的可移动资产的拆卸、运输、重新安装、调试等支出，以及人员安置等费用性支出的补偿： 车间搬迁过程中的机器损耗、其它有关费用性支出以及停工损失等，应当在发生费用损失当期确认为营业外支出；在实际收到补偿款 1000 万元，或者就补偿取得政府有关部门或动迁公司承诺函时，确认营业外收入（*补偿企业在搬迁和重建过程中发生的有关费用性支出、停工损失等，作为与收益相关的政府补助）；至于未收款的部分，在预计很可能收到的大前提下，原则上该类政府补助应当在企业实际发生此类费用或者支出的期间计入当期损益，但计入当期损益的金额不应超过该期间实际计入损益的此类费用或者支出。
第三，对于企业重新购建土地使用权和房屋建筑物等无形资产、固定资产的资本性支出给予的补助： （ 500 万元-300万元）剩余 200万元作为对企业重置车间及所占土地使用权等恢复生产经营条件的重建支出的补助，在达到预定可使用状态后，作为与资产相关的政府补助，在受益期限内分期确认。

回答人：chenyiwei
基本赞同。但要注意：对于实际尚未收到的补偿款，仅可就作为该补偿款补助对象且实际已发生的费用和损失确认其他应收款，所确认的其他应收款不应超出已实际发生且可获得补偿的损失。

提问人：chenyiwei 时间：2011-08-17 17:29:34
回复 henry204618 的帖子
按照《财务通则》的解读，是可以这样理解的。但是个人理解这也有不妥之处。如果理解为对所有者投入资本的补助，但所有者并未将其计入收益，也与这一概念存在不一致之处。
其实，最符合会计原则的处理方法是：对于国家并不因此享有权益的此类投资补助，也应当作为与资产相关的政府补助处理，最终可计入损益。如果要限制被补助企业将其用于利润分配，也没有必要通过要求计入资本公积这一违反会计基本原则的方法来限制，在批文中明确限制不得将其用作利润分配，或者要求被补助企业就此建立一项任意盈余公积，都是比这更好的做法。

回答人：chenyiwei
回复 henry204618 的帖子
按照《财务通则》的解读，是可以这样理解的。但是个人理解这也有不妥之处。如果理解为对所有者投入资本的补助，但所有者并未将其计入收益，也与这一概念存在不一致之处。
其实，最符合会计原则的处理方法是：对于国家并不因此享有权益的此类投资补助，也应当作为与资产相关的政府补助处理，最终可计入损益。如果要限制被补助企业将其用于利润分配，也没有必要通过要求计入资本公积这一违反会计基本原则的方法来限制，在批文中明确限制不得将其用作利润分配，或者要求被补助企业就此建立一项任意盈余公积，都是比这更好的做法。

回答人：chenyiwei
回复 dwtjjje 的帖子
1 、一般也比照此规定处理。如果没有重建过程，则补助款中就没有与资产相关的部分。但如果企业以后仍将租用场所从事经营的，则应当考虑将补偿款中分出一部分作为对未来租金的补助。
2 、属于政府为公共利益征用企业资产的情形的，即使被征用的是单项资产，也可适用本规定。

提问人：hualan 时间：2011-08-17 23:03:11
可惜 2003 版的打不开 2007 版的文档

回答人：chenyiwei
可到微软的网站下载Office文档格式转换器，很多IT类网站上也有。

提问人：等待心情 时间：2011-08-18 10:07:27
感谢分享。 借此想再请教一下陈老师和tony，新准则下的政府补助是不是只能采用收益法下的总额法，而这点是不是有关政府补助在IFRS和CAS下的唯一区别？ 老企业会计制度中是不是允许采用净额法呢？

回答人：chenyiwei
政府补助这一块实际执行中还是有一些差异的，例如对国家不享有权益的投资补助的处理（资本公积vs损益）、政府补助收益的确认是收付实现制还是权责发生制，等等。

提问人：tony868lamy 时间：2011-08-21 17:03:32
回复 5003138 的帖子
3 、企业通过虚报项目获得政府补助的现象很普遍，企业为了完成验收随意指定购入的资产与发生的费用与该项目相关，由此确定相关的营业外收入，审计时如何面对上述问题？
回复： 个人观点不能一味地追求常规政府补助的会计处理方法，即机械套用。
从审计工作的角度出发，如企业经营或内部管理不规范运作，当然是谨慎为上，以不构成审计风险为前提。我们需要充分考虑是否已经获取适当的审计证据证明所收到的财政拨款为准则定义的政府补助，且能够满足政府补助确认的两个条件。如确实出现您所述的虚报项目，先视为企业对此类需要验收的项目无法合理预计最终成功和通过验收的可能性，收到的款项暂不予确认政府补助，根据预计验收完成时间的长短挂账“专项应付款”或“其他应付款”，研发项目各期已经发生的支出分别计入各期的损益（管理费用-研发费），待科研项目通过有关部门验收时再行确认营业外收入（政府补助）。

回答人：chenyiwei
基本赞同该观点。

提问人：fanxu7788 时间：2011-08-20 18:17:39
回复 henry204618 的帖子
根据通则解读：如果政府是从投资者的角度给予企业投资补助，那么补助对象是国有及国有控股、参股企业时，应明确增加国家资本或者作为国家享有的资本公积管理，其中国有控股、参股企业在增资扩股时用于转增国家资本；补助对象是民营企业时，应由企业投资者出具承诺文件，保证财政资金作为国有资本处理，同时明确国有资本的持有单位。如果政府是以贯彻产业经济政策或实现宏观调控目标为目的给予企业投资补助，那么投资补助资金应按公共财政的普惠制原则处理，形成的权益由全体投资者共同享有。
与此对照下，看是否是在接受补助时未出具承诺？或接受企业认为不应有国家权益，否则就不会接受了补助，是否需退还补助？

回答人：chenyiwei
回复 tony868lamy 的帖子
对于投资补助的会计处理问题，既然已有明确规定，则实务操作中我们应当遵循这些规定。但从会计原理角度，这一规定还是有很大的被质疑的余地。
目前投资补助按其权属是否明确，主要包括两大类型：一是明确权属为国家所有，国家因此要求享有国家资本金等权益的；二是由全体股东共享的，并且不以股东的国有身份作为获得该等补助的前提条件。 对于第一种情况，属于国家资本性投入，计入国家资本金、国家独享资本公积或专项应付款等，是没有疑义的。 对于第二种情况，国家并不因此在被补助企业中享有权益，而是对被补助企业的所有者投入资本的补助，可以理解为将补助款拨付给被补助企业的股东，但要求其专款专用于对被补助企业的资本性投入，所以被补助企业将其作为其股东的资本性投入（而不是政府补助）增加资本公积，理论上被补助企业的股东应当作为收到一项与长期资产相关的政府补助计入损益处理。 目前的政府补助会计处理规定在很大程度上是由以前的老规定（如财建[2005]355号和更早的关于国债资金项目的国经贸投资[1999]886号等文件）沿用过来的。众所周知，老准则下并没有完整的权益性交易等基本概念框架，计入资本公积在很大程度上仅仅是出于限制利润分配的考虑，所以基于延续原先的思路制定的投资补助财务会计处理规定与新准则下的概念框架出现冲突并不奇怪。

回答人：chenyiwei
回复 tony868lamy 的帖子
新的财务通则正文本身对具体财务事项的处理涉及较少，但在其《解读》中仍涉及了大量的财务管理文件，这些文件中与会计准则的规定的冲突是不少的，尽管并行，但由于出自不同司局，着眼点和思路不同，还是有不少冲突点。
不排除某些投资补助的文件中对其权属有特别规定，但对于权属无特别规定的投资补助也要求计入资本公积的做法，理论上值得探讨。 所以，我对投资补助处理规定的态度是：实务操作中严格遵照执行，但理论上有探讨余地。

提问人：tony868lamy 时间：2011-9-8 01:23:02
关于新修订国家 863 计划管理办法附则中提及的 863 计划专项经费管理办法另行制定。是否延用旧管理办法？

回答人：chenyiwei
应当会随着总的管理办法修订而相应修订的。但在修订后的规定发布之前仍执行原先的规定，即财教[2006]163号。

提问人：lyljx303 时间：2011-08-27 16:38:08
老是提示下载失败 各位朋友，有下载好的能否发一份到我的邮箱，谢谢！邮箱地址：dmdx163@163.com

回答人：chenyiwei
回复 xdinah 的帖子
新老准则下对哪些政府补助可以采用权责发生制确认的问题，即确认时点问题，规定几乎是一致的（当然在确认时，贷方科目可能不同）。
你看看《企业会计制度——会计科目和会计报表》中“应收补贴款”科目的使用说明，和新准则下的《〈企业会计准则第 16 号——政府补助〉应用指南》和《讲解 2010 》中的相应表述对照一下，就可以得出这个结论。
老准则下“应收补贴款”科目的使用说明：本科目核算企业按国家规定给予的定额补贴而应收的补贴款。企业按规定实行所得税先征后返、流转税先征后返政策的，以及国家拨入具有专门用途的拨款和国家财政扶持的领域而给予的补贴，其应返还的所得税、流转税，以及应拨入的款项和国家财政应扶持的领域而给予的补贴，于实际收到时在有关科目核算，不在本科目核算。
新准则下政府补助准则应用指南：根据本准则第六条规定，企业取得的各种政府补助为货币性资产的，如通过银行转账等方式拨付的补助，通常按照实际收到的金额计量；存在确凿证据表明该项补助是按照固定的定额标准拨付的，如按照实际销量或储备量与单位补贴定额计算的补助等，可以按照应收的金额计量。

提问人：lhj229 时间：2011-12-17 17:16:36
回复 tony868lamy 的帖子
发布后才收到的，但拨款文件是 2010 年的怎么确认？谢谢

回答人：chenyiwei
你看看该拨款是依据原先的财建[2007]371号文下达的，还是按照新的 367 号文下达的，据此确定是作为资本公积还是政府补助。